---
title: "Análisis de % de vacíos – Objetivo 1"
author: "Jenner Picado"
output:
  html_document:
    toc: true
    toc_depth: 3
---

```{r setup, include=FALSE}
knitr::opts_chunk$set(
  echo = TRUE,
  message = FALSE,
  warning = FALSE
)

library(tidyverse)
library(readxl)
library(janitor)
library(skimr)
library(lme4)
library(lmerTest)
library(emmeans)
library(performance)
library(car)
library(knitr)
library(kableExtra)

setwd("~/Jobs/Camarones/Jenner")

```

<style>
table {
background-color:#FFFFFF;
}
</style>

<style>
.list-group-item.active, .list-group-item.active:focus, .list-group-item.active:hover {
    background-color: darkblue;
}
</style>

<button onclick="document.body.scrollTop = document.documentElement.scrollTop = 0;" style="
    position: fixed;
    bottom: 5px;
    right: 40px;
    text-align: center;
    cursor: pointer;
    outline: none;
    color: #fff;
    background-color: #0A71A0;
    border: none;
    border-radius: 15px;
    
">Ir arriba</button>


# {.tabset .tabset-fade .tabset-pills}


El presente tema buscar introducir a las personas tanto en el lenguaje de programación R y su ide (integrated development environment) o programa de interfaz R-Studio.  Se abordarán los puntos:

- Interface del R-Studio.
- Las paquetes y librerías en R.
- Tipos de variables. 
- Operaciones. 
- Objetos de análisis.

Al finalizar la sesión, se tendrá una idea clara del R Studio, su funcionamiento, y la forma en que la información 
se suele restituir para el procesamiento, análisis y presentación de la misma. 

## 1. Intro.  {.tabset .tabset-fade .tabset-pills}

Contexto del problema (compactador ASC, ASTM D7981, AASHTO T321).
Qué es % de vacíos y por qué es importante.
Qué son los ciclos de fatiga y por qué interesan.
Enunciar Objetivo 1 y Objetivo 2 en palabras sencillas.

## 2. Datos.  del R-Studio {.tabset .tabset-fade .tabset-pills}



### Datos de orgien


```{r}

```

```{r}

```



### Limpieza de datos




### Tablas finales



## 3.  Objetivo 1. {.tabset .tabset-fade .tabset-pills}


###

```{r}

```

```{r}

```


### 

```{r}

```

```{r}

```


## 4. Objetivo 2.  {.tabset .tabset-fade .tabset-pills}

###


```{r}

```

```{r}

```

###

```{r}

```

```{r}

```


## 5. Conclusiones.  {.tabset .tabset-fade .tabset-pills}


## REF {.tabset .tabset-fade .tabset-pills}


