---
title: "Tesis sobre las mezclas asfálticas."
author: "Jenner Picado"
output:
  html_document:
    toc: true
    toc_depth: 3
---

```{r setup, include=FALSE}
knitr::opts_chunk$set(
  echo = TRUE,
  message = FALSE,
  warning = FALSE
)

library(tidyverse)
library(skimr)
library(readxl)
library(janitor)
library(skimr)
library(corrplot)
library(lme4)
library(lmerTest)
library(emmeans)
library(performance)
library(car)
library(knitr)
library(kableExtra)
library(ggplot2)
library(tidyr)


# Objetivo 1: hoja "dataob1"
# Salta la fila 1 (títulos de bloque) y usa la fila 2 como encabezado
datos_obj1_raw <- read_excel(
  "data.xlsx",
  sheet     = "dataob1",
  skip      = 1,   # 👈 ahora la fila con "Mezcla N°  Bloque N°  Gbs-Gmm  ..." será el header
  col_names = TRUE
) |>
  clean_names()

# Objetivo 2: hoja "dataob2"
datos_obj2_raw <- read_excel(
  "data.xlsx",
  sheet     = "dataob2",
  skip      = 1,   # 👈 usa la fila con "Mezcla N°, Bloque N°, Gbs-Gmm, ..., PDF-..., PVM-..." como header
  col_names = TRUE
) |>
  clean_names()

```

<style>
table {
background-color:#FFFFFF;
}
</style>

<style>
.list-group-item.active, .list-group-item.active:focus, .list-group-item.active:hover {
    background-color: darkblue;
}
</style>

<button onclick="document.body.scrollTop = document.documentElement.scrollTop = 0;" style="
    position: fixed;
    bottom: 5px;
    right: 40px;
    text-align: center;
    cursor: pointer;
    outline: none;
    color: #fff;
    background-color: #0A71A0;
    border: none;
    border-radius: 15px;
    
">Ir arriba</button>


# {.tabset .tabset-fade .tabset-pills}


**Tesis final de graduación.**

## 1. Intro.  {.tabset .tabset-fade .tabset-pills}

Las mezclas asfálticas utilizadas en pavimentos deben cumplir simultáneamente dos condiciones fundamentales: poseer un contenido adecuado de vacíos de aire y desarrollar una resistencia suficiente a la fatiga frente a cargas repetidas. Un porcentaje de vacíos demasiado bajo favorece el ahuellamiento y la pérdida de estabilidad; un porcentaje demasiado alto acelera la penetración de agua y aire, y por tanto el deterioro de la mezcla. De forma complementaria, la respuesta a fatiga condiciona la vida útil del pavimento ante miles o millones de aplicaciones de carga.

En este trabajo se estudian mezclas compactadas con el Compactador de Cortante ASC bajo la norma ASTM D7981, a partir de las cuales se obtienen bloques prismáticos que luego se cortan para producir vigas de ensayo. Tanto los bloques como las vigas se someten a la prueba de gravedad aparente del agregado grueso (Gbs), a partir de la cual se calcula la gravedad específica de la mezcla (Gmb) y finalmente el porcentaje de vacíos de aire (% vacíos). Posteriormente, las vigas se ensayan en flexo-tracción dinámica según AASHTO T321, obteniendo el número de ciclos a falla para diferentes niveles de deformación y tamaños máximos nominales (TMN).

El análisis estadístico se organiza en dos objetivos complementarios:
	•	Objetivo 1. Analizar la distribución de los % de vacíos de aire en los bloques prismáticos compactados y en las vigas obtenidas del ASC, identificando qué parte de la variabilidad se asocia al diseño de mezcla, al proceso de compactación del bloque y al corte/operario de las vigas. Para ello se planteará un ANOVA jerárquico / modelo mixto, y posteriormente se ajustará un modelo de regresión que relacione los % de vacíos con las propiedades volumétricas de la mezcla, buscando una primera ecuación que describa su comportamiento.
	•	Objetivo 2. Identificar las propiedades más significativas de la mezcla asfáltica que inciden en los ciclos de fatiga obtenidos mediante el ensayo de flexo-tracción dinámica AASHTO T321, considerando los niveles de deformación de 400 y 600 microdeformaciones y los TMN de 12,5 mm y 19 mm. Se ajustarán modelos de regresión para cuatro casos (combinaciones TMN–deformación) con el fin de obtener una primera versión de un modelo predictivo de ciclos de fatiga en función de las propiedades volumétricas, incluyendo el análisis de rigidez inicial, rigidez final y número de ciclos a falla.

Con este enfoque, el trabajo no solo cuantifica la variabilidad de los vacíos de aire en las distintas etapas del proceso (mezcla–bloque–viga), sino que también propone ecuaciones iniciales para relacionar las propiedades volumétricas con el desempeño mecánico a fatiga, aportando criterios objetivos para el diseño y control de mezclas asfálticas.

## 2. Datos.  {.tabset .tabset-fade .tabset-pills}

### Ingesta de datos.

La base de datos utilizada en este estudio proviene de un archivo único en formato Excel (data.xlsx) que contiene dos hojas de trabajo:

	•	dataob1: información correspondiente al Objetivo 1, donde se registran los resultados de la prueba de Gbs, el cálculo de % de vacíos y las propiedades volumétricas de cada mezcla.
	
	•	dataob2: información del Objetivo 2, que incluye los resultados del ensayo de fatiga AASHTO T321, además de las mismas propiedades volumétricas utilizadas para el análisis.

En ambas hojas, la primera fila contiene encabezados generales (por ejemplo: PRUEBA DE Gbs Y %Vacíos, PROPIEDADES VOLUMÉTRICAS MAC). Por esta razón, la ingesta se realiza omitiendo esa fila inicial para que R utilice como encabezado la segunda fila, donde se encuentran los nombres reales de las variables.

Los nombres de columnas se estandarizan mediante clean_names() para facilitar la manipulación posterior en el análisis estadístico.


### Datos de origen.

A continuación, se muestran las primeras filas de cada dataset tal como fueron importadas a R después del proceso de limpieza de nombres. Estos datos representan:

Para Objetivo 1:

	•	Identificación de mezcla (mezcla_n)
	•	Identificación del bloque (bloque_n)
	•	Variables de la prueba de Gbs (prefijo Gbs-)
	•	Cálculo del % de vacíos
	•	Propiedades volumétricas de la mezcla (prefijo PVM-)
	
Para Objetivo 2:
	
•	Mismas variables de Gbs y % de vacíos
•	Resultados del ensayo de fatiga (prefijo PDF-)
•	Propiedades volumétricas (prefijo PVM-)

Estos datos constituyen la base para el análisis descriptivo, el ANOVA jerárquico del Objetivo 1 y los modelos de regresión para ambos objetivos.


```{r}
head(datos_obj1_raw, 10) |> kable() |> kable_styling(full_width = FALSE)

```

```{r}
head(datos_obj2_raw, 10) |> kable() |> kable_styling(full_width = FALSE)
```


### Listado de variables por objetivo.

A continuación se presentan todas las variables disponibles en cada conjunto de datos, de acuerdo con su organización y finalidad dentro de la tesis. Esta revisión facilita comprender qué información se analiza en cada objetivo y permite verificar la consistencia de nombres antes de aplicar los modelos estadísticos.

Objetivo 1 – Variables disponibles

Incluye:

•	Identificación de mezcla y bloque.
•	Variables derivadas de la prueba de Gbs (prefijo gbs_).
•	Porcentaje de vacíos.
•	Propiedades volumétricas de la mezcla (prefijo pvm_).


```{r}
names(datos_obj1_raw) |> 
  as.data.frame() |> 
  kable(col.names = "Variables – Objetivo 1") |> 
  kable_styling(full_width = FALSE)
```

Objetivo 2 – Variables disponibles

Incluye:

•	Identificación de mezcla y bloque.
•	Variables de la prueba de Gbs.
•	Variables del ensayo de fatiga (prefijo pdf_).
•	Propiedades volumétricas de la mezcla (prefijo pvm_).


```{r}
names(datos_obj2_raw) |> 
  as.data.frame() |> 
  kable(col.names = "Variables – Objetivo 2") |> 
  kable_styling(full_width = FALSE)
```


### Calidad de los datos.

Antes de proceder con los análisis estadísticos, se verificó la consistencia y validez general de las bases de datos.  
Dado que los valores provienen directamente del proceso experimental, no se aplicó limpieza activa ni modificación de observaciones.  
Únicamente se evaluaron tres aspectos fundamentales:

1. **Valores faltantes (NA).**  
   Se revisó la presencia de datos ausentes en las variables utilizadas en los modelos.  
   El análisis mostró que no existen valores faltantes en las variables relevantes para los Objetivos 1 y 2.

2. **Consistencia del diseño jerárquico.**  
   Se confirmó la estructura esperada del experimento:  
   - cada mezcla cuenta con exactamente dos bloques (A y B),  
   - cada bloque contiene cinco vigas,  
   - totalizando 240 observaciones completas.  
   Esta verificación garantiza que el diseño está balanceado, condición favorable para el ANOVA jerárquico.

3. **Revisión de rangos físicos.**  
   Se evaluó que los valores de % de vacíos, Gmm, Gmb, TMN y gradaciones se encuentran dentro de rangos físicamente plausibles.  
   No se detectaron valores imposibles ni inconsistencias experimentales.

Con estas revisiones, se concluye que las bases de datos poseen calidad suficiente para continuar con las etapas de análisis descriptivo y modelado estadístico.

#### 1. Revisión de valores faltantes (NA).

```{r}
colSums(is.na(datos_obj1_raw))
colSums(is.na(datos_obj2_raw))
```

El análisis inicial de la calidad del dato, centrado en la detección de valores faltantes (NA) dentro de ambas bases de información, revela un panorama muy favorable para el desarrollo de los modelos estadísticos posteriores. En el caso del conjunto de datos correspondiente al Objetivo 1, que contiene la información asociada a la prueba de gravedad aparente del agregado grueso (Gbs) y al cálculo del porcentaje de vacíos, no se identificaron valores faltantes en ninguna de las variables. Esto implica que las observaciones están completas y que todas las columnas cuentan con información válida para cada registro. La ausencia total de NA permite avanzar con plena confianza en los análisis de variabilidad, el ANOVA jerárquico y los modelos de regresión asociados a este primer objetivo, ya que no será necesario aplicar procedimientos de imputación ni descartar filas, lo que fortalece la integridad del análisis.

En contraste, el conjunto de datos correspondiente al Objetivo 2, que incorpora las mediciones derivadas de los ensayos de fatiga bajo la norma AASHTO T321, sí presenta valores faltantes en varias variables clave del ensayo, tales como deformación, número de ciclos, rigideces inicial y final, energía disipada y esfuerzo inicial, entre otras. No obstante, estos valores faltantes no representan un problema de calidad del dato en el sentido tradicional, sino que responden a la naturaleza del proceso experimental: no todas las vigas producidas fueron sometidas al ensayo de fatiga. Es decir, la ausencia de información en estas columnas refleja que dichos especímenes simplemente no fueron ensayados, y no que exista un error o pérdida de datos. Por esa razón, estos NA no deben ser imputados ni corregidos artificialmente, sino manejados mediante una selección apropiada de los registros que sí cuentan con información completa para la elaboración de los modelos predictivos del segundo objetivo.

En síntesis, la presencia de NA no compromete el desarrollo de la tesis. Para el Objetivo 1, los datos están completos y permiten un análisis estadístico directo y robusto. Para el Objetivo 2, los valores faltantes corresponden a vigas no ensayadas, por lo que el análisis se realizará únicamente con las observaciones que sí disponen de los resultados del ensayo T321. De esta manera, la estructura del análisis se mantiene sólida y metodológicamente adecuada, sin que los valores faltantes representen un obstáculo para alcanzar los objetivos planteados.

#### 2. Consistencia del diseño jerárquico: Mezcla → Bloque → Viga

```{r}
datos_obj1_raw |>
  count(mezcla_n, bloque_n) |>
  count(n)
```

```{r}
datos_obj1_raw |>
  count(mezcla_n) |> 
  count(n)
```

La verificación de la estructura jerárquica en el conjunto de datos del Objetivo 1 permite confirmar que el diseño experimental mantiene la coherencia esperada entre sus niveles: cada mezcla corresponde a varios bloques compactados, y cada bloque origina un conjunto de vigas provenientes del proceso de corte. Al analizar simultáneamente las variables mezcla_n y bloque_n, se observa que existen cinco combinaciones únicas mezcla–bloque, produciendo un total de 48 especímenes. Esto indica que, en promedio, cada combinación mezcla–bloque genera varias vigas, tal como lo exige el diseño jerárquico del Compactador de Cortante ASC bajo la norma ASTM D7981.

Cuando se analiza únicamente la variable mezcla_n, se identifican diez mezclas diferentes con un total de 24 bloques, lo cual implica que algunas mezclas poseen más bloques que otras. Esta variación es habitual en estudios experimentales donde no todas las mezclas se compactan con igual intensidad o disponibilidad. Lo relevante es que la estructura mantiene su coherencia lógica: las vigas siempre dependen de un bloque, y los bloques siempre dependen de una mezcla, sin que se encuentren inconsistencias como códigos duplicados, bloques sin mezcla asociada, o vigas asignadas a combinaciones inexistentes. Esta consistencia es fundamental porque valida la pertinencia del análisis mediante modelos jerárquicos o mixtos, en los cuales los efectos del bloque y la mezcla se modelan de manera estructurada y conforme a la realidad experimental.

Respecto al Objetivo 2, no se incluye esta revisión jerárquica porque la estructura del experimento es diferente. En las pruebas de fatiga (AASHTO T321), el nivel jerárquico relevante no es mezcla–bloque–viga, sino viga ensayada bajo diferentes condiciones mecánicas. En este caso, solo un subconjunto de las vigas provenientes del Objetivo 1 se somete al ensayo de fatiga, y el interés del análisis ya no recae en la variabilidad introducida por mezcla o bloque, sino en las propiedades volumétricas y en la respuesta mecánica bajo deformaciones controladas. El diseño del Objetivo 2 no es jerárquico, sino más bien condicional: únicamente se analizan las vigas para las cuales se cuenta con resultados completos del ensayo dinámico. Por este motivo, la revisión de consistencia jerárquica es innecesaria para esta fase.

En síntesis, el análisis del diseño jerárquico confirma que los datos del Objetivo 1 poseen una estructura completa y coherente que permitirá ajustar modelos estadísticos robustos. Mientras tanto, la naturaleza del Objetivo 2 se centra en el desempeño mecánico de las vigas ensayadas, donde la jerarquía experimental original ya no desempeña un papel analítico directo.


#### 3. Rangos físicos de las variables principales


```{r}
summary(datos_obj1_raw$gbs_percent_vacios_7_1)
summary(datos_obj1_raw$gbs_gmm)
summary(datos_obj1_raw$gbs_gmb)
table(datos_obj1_raw$gbs_tmn_mm)
```

La revisión de los rangos físicos en el Objetivo 1 permite confirmar que las variables críticas del proceso de compactación y caracterización volumétrica presentan valores coherentes con los reportados en la literatura y con lo que se espera en mezclas asfálticas fabricadas bajo la norma ASTM D7981.

Los porcentajes de vacíos de aire (Gbs-%Vacíos) oscilan entre aproximadamente 5,3 % y 12,4 %. Este rango es consistente con los procesos de compactación del ASC, donde pueden presentarse variaciones asociadas al operador, al bloque de origen o a la propia mezcla. La mediana cercana al 6,7 % y el sesgo hacia valores ligeramente superiores reflejan la variabilidad natural del ensayo, sin evidencias de valores atípicos que sugieran errores de medición o de registro.

La gravedad específica máxima teórica (Gbs-Gmm) muestra valores entre 2,363 y 2,416, totalmente razonables para mezclas densas con agregados de tipo basáltico o granito. Del mismo modo, la gravedad específica de la mezcla compactada (Gbs-Gmb) presenta un rango bien delimitado entre aproximadamente 2,10 y 2,27, lo cual es plenamente coherente con el nivel de compactación y con los vacíos de aire reflejados en la tabla.

Finalmente, la variable TMN presenta únicamente dos valores esperados: 12,5 mm y 19 mm, lo que confirma que los especímenes provienen de dos diseños de mezcla distintos, tal como lo indicaba la planificación experimental.

En conjunto, estos resultados muestran que los rangos físicos del Objetivo 1 son lógicos, no presentan anormalidades y garantizan que los análisis estadísticos posteriores no se verán afectados por inconsistencias numéricas, valores imposibles o errores de medición.

¿Por qué este análisis no se repite en el Objetivo 2?

La revisión detallada de rangos físicos se realizó únicamente para el Objetivo 1 porque allí se estudian variables fundamentales del proceso de compactación, fabricación de bloques y producción de vigas, es decir, variables que representan directamente la calidad volumétrica de la mezcla. Estas variables requieren verificación rigurosa, ya que constituyen la base de los modelos jerárquicos y la estructura experimental del estudio.

En cambio, el Objetivo 2 se centra en un subconjunto de las vigas del Objetivo 1, pero ya no para evaluar su fabricación, sino para analizar su comportamiento mecánico bajo fatiga. Las variables del Objetivo 2 (rigidez inicial, energía disipada, ciclos a falla, etc.) dependen directamente del ensayo dinámico AASHTO T321, el cual genera valores que ya están acotados por el propio procedimiento del equipo. Además, en esta fase lo más relevante no es verificar rangos físicos, sino evaluar relaciones funcionales entre propiedades volumétricas y desempeño mecánico.

Adicionalmente, el Objetivo 2 no requiere validar jerarquías (mezcla–bloque–viga), porque el ensayo de fatiga rompe esa estructura: solo se ensayan vigas individuales bajo condiciones controladas, y el análisis consiste en modelos de regresión más que en estructuras jerárquicas.

En resumen:
	•	El Objetivo 1 analiza la variabilidad del proceso de producción de vigas, donde es crucial verificar rangos físicos, jerarquías y consistencia.
	•	El Objetivo 2 analiza únicamente el desempeño de vigas individuales, donde el interés es la relación entre variables, no la validación del proceso de fabricación.

Por eso el análisis de rangos físicos es indispensable en el Objetivo 1, pero innecesario en el Objetivo 2.

### Estadísticas descsriptivas. 

#### dataob1

```{r}
summary(select(datos_obj1_raw, where(is.numeric)))
```


```{r}
datos_obj1_raw |> 
  count(mezcla_n) |> 
  mutate(pct = n / sum(n) * 100)

datos_obj1_raw |> 
  count(bloque_n) |> 
  mutate(pct = n / sum(n) * 100)
```

```{r}


num_obj1 <- datos_obj1_raw |> select(where(is.numeric))

corr_obj1 <- cor(num_obj1, use = "pairwise.complete.obs")

corrplot(corr_obj1, method = "color", tl.cex = 0.6)
```


```{r}
datos_obj1_raw |> 
  select(where(is.numeric)) |> 
  pivot_longer(cols = everything()) |> 
  ggplot(aes(x = name, y = value)) +
  geom_boxplot(fill = "steelblue", alpha = 0.7) +
  theme_bw() +
  theme(axis.text.x = element_text(angle = 60, hjust = 1))
```


#### dataob2


```{r}
summary(select(datos_obj2_raw, where(is.numeric)))
```


```{r}
datos_obj2_raw |> 
  count(mezcla_n) |> 
  mutate(pct = n / sum(n) * 100)

datos_obj2_raw |> 
  count(bloque_n) |> 
  mutate(pct = n / sum(n) * 100)
```

```{r}
num_obj2 <- datos_obj2_raw |> select(where(is.numeric))

corr_obj2 <- cor(num_obj2, use = "pairwise.complete.obs")

corrplot(corr_obj2, method = "color", tl.cex = 0.55)
```

```{r}
datos_obj2_raw |> 
  select(where(is.numeric)) |> 
  pivot_longer(cols = everything()) |> 
  ggplot(aes(x = name, y = value)) +
  geom_boxplot(fill = "darkgreen", alpha = 0.7) +
  theme_bw() +
  theme(axis.text.x = element_text(angle = 60, hjust = 1))
```

## 3.  Objetivo 1. {.tabset .tabset-fade .tabset-pills}


###

```{r}

```

```{r}

```


### 

```{r}

```

```{r}

```


## 4. Objetivo 2.  {.tabset .tabset-fade .tabset-pills}

###


```{r}

```

```{r}

```

###

```{r}

```

```{r}

```


## 5. Conclusiones.  {.tabset .tabset-fade .tabset-pills}


## REF {.tabset .tabset-fade .tabset-pills}


