---
title: "Tesis sobre las mezclas asfálticas."
author: "Jenner Picado"
output:
  html_document:
    toc: true
    toc_depth: 3
---

```{r setup, include=FALSE}
knitr::opts_chunk$set(
  echo = TRUE,
  message = FALSE,
  warning = FALSE
)

library(tidyverse)
library(readxl)
library(janitor)
library(skimr)
library(lme4)
library(lmerTest)
library(emmeans)
library(performance)
library(car)
library(knitr)
library(kableExtra)

# Cargar datos del Objetivo 1
datos_obj1_raw <- read_excel(
  "data.xlsx",
  sheet = "dataob1",
  col_names = TRUE   # usa la primera fila como encabezado
) |>
  clean_names()      # pasa a snake_case

# Cargar datos del Objetivo 2
datos_obj2_raw <- read_excel(
  "data.xlsx",
  sheet = "dataob2",
  col_names = TRUE
) |>
  clean_names()

```

<style>
table {
background-color:#FFFFFF;
}
</style>

<style>
.list-group-item.active, .list-group-item.active:focus, .list-group-item.active:hover {
    background-color: darkblue;
}
</style>

<button onclick="document.body.scrollTop = document.documentElement.scrollTop = 0;" style="
    position: fixed;
    bottom: 5px;
    right: 40px;
    text-align: center;
    cursor: pointer;
    outline: none;
    color: #fff;
    background-color: #0A71A0;
    border: none;
    border-radius: 15px;
    
">Ir arriba</button>


# {.tabset .tabset-fade .tabset-pills}


**Tesis final de graduación.**

## 1. Intro.  {.tabset .tabset-fade .tabset-pills}

Las mezclas asfálticas utilizadas en pavimentos deben cumplir simultáneamente dos condiciones fundamentales: poseer un contenido adecuado de vacíos de aire y desarrollar una resistencia suficiente a la fatiga frente a cargas repetidas. Un porcentaje de vacíos demasiado bajo favorece el ahuellamiento y la pérdida de estabilidad; un porcentaje demasiado alto acelera la penetración de agua y aire, y por tanto el deterioro de la mezcla. De forma complementaria, la respuesta a fatiga condiciona la vida útil del pavimento ante miles o millones de aplicaciones de carga.

En este trabajo se estudian mezclas compactadas con el Compactador de Cortante ASC bajo la norma ASTM D7981, a partir de las cuales se obtienen bloques prismáticos que luego se cortan para producir vigas de ensayo. Tanto los bloques como las vigas se someten a la prueba de gravedad aparente del agregado grueso (Gbs), a partir de la cual se calcula la gravedad específica de la mezcla (Gmb) y finalmente el porcentaje de vacíos de aire (% vacíos). Posteriormente, las vigas se ensayan en flexo-tracción dinámica según AASHTO T321, obteniendo el número de ciclos a falla para diferentes niveles de deformación y tamaños máximos nominales (TMN).

El análisis estadístico se organiza en dos objetivos complementarios:
	•	Objetivo 1. Analizar la distribución de los % de vacíos de aire en los bloques prismáticos compactados y en las vigas obtenidas del ASC, identificando qué parte de la variabilidad se asocia al diseño de mezcla, al proceso de compactación del bloque y al corte/operario de las vigas. Para ello se planteará un ANOVA jerárquico / modelo mixto, y posteriormente se ajustará un modelo de regresión que relacione los % de vacíos con las propiedades volumétricas de la mezcla, buscando una primera ecuación que describa su comportamiento.
	•	Objetivo 2. Identificar las propiedades más significativas de la mezcla asfáltica que inciden en los ciclos de fatiga obtenidos mediante el ensayo de flexo-tracción dinámica AASHTO T321, considerando los niveles de deformación de 400 y 600 microdeformaciones y los TMN de 12,5 mm y 19 mm. Se ajustarán modelos de regresión para cuatro casos (combinaciones TMN–deformación) con el fin de obtener una primera versión de un modelo predictivo de ciclos de fatiga en función de las propiedades volumétricas, incluyendo el análisis de rigidez inicial, rigidez final y número de ciclos a falla.

Con este enfoque, el trabajo no solo cuantifica la variabilidad de los vacíos de aire en las distintas etapas del proceso (mezcla–bloque–viga), sino que también propone ecuaciones iniciales para relacionar las propiedades volumétricas con el desempeño mecánico a fatiga, aportando criterios objetivos para el diseño y control de mezclas asfálticas.

## 2. Datos.  del R-Studio {.tabset .tabset-fade .tabset-pills}

### Ingesta de datos.



### Datos de origen.


```{r}
head(datos_obj1_raw, 10) |> kable() |> kable_styling(full_width = FALSE)

```

```{r}
head(datos_obj2_raw, 10) |> kable() |> kable_styling(full_width = FALSE)
```



### Limpieza de datos




### Estadísticas descsriptivas. 


#### Objetivo 1


#### Objtivo 2



## 3.  Objetivo 1. {.tabset .tabset-fade .tabset-pills}


###

```{r}

```

```{r}

```


### 

```{r}

```

```{r}

```


## 4. Objetivo 2.  {.tabset .tabset-fade .tabset-pills}

###


```{r}

```

```{r}

```

###

```{r}

```

```{r}

```


## 5. Conclusiones.  {.tabset .tabset-fade .tabset-pills}


## REF {.tabset .tabset-fade .tabset-pills}


